ACORDAO-COMPLETO-2527718

ACÓRDÃO 3301/2023 ATA 13/2023 - SEGUNDA CÂMARA

VISTOS, relatados e discutidos estes autos de tomada de contas especial, ora em fase de embargos de declaração opostos por pela Fundação ADM e por Fabrício Vasconcellos Soares, em face do Acórdão 18936/2021-TCU-Segunda Câmara;
ACORDAM os Ministros do Tribunal de Contas da União, reunidos em Sessão da 2ª Câmara, diante das razões expostas pelo relator, com fulcro nos arts. 32, inciso II, e 34 da Lei 8.443/1992 c/c os arts. 277, inciso III, e 287 do Regimento Interno/TCU, em:
9.1. conhecer dos embargos de declaração opostos pela Fundação ADM, para, no mérito, rejeitá-los;
9.2. conhecer dos embargos opostos por Fabrício Vasconcellos Soares, para, no mérito, dar-lhes provimento parcial, com efeitos infringentes, de modo a alterar o débito constante do item 9.2.2. do Acórdão 18936/2021-TCU-Segunda Câmara, que passa a ter a seguinte composição:
	"9.2.2. Débito relacionado aos responsáveis solidários Fabrício Vasconcellos Soares (XXX.989.595-XX) e Fundação ADM (03.420.448/0001-52) :
	DATA
	VALOR ORIGINAL (R$) 

	27/01/2009
	242.188,62

9.2.3. Débito relacionado à Fundação ADM (03.420.448/0001-52) :
	DATA
	VALOR ORIGINAL (R$) 

	2/5/2006
	292,25

	19/6/2006
	7.440,30

	3/7/2006
	3.147,97

	3/8/2006
	550,08

	11/9/2006
	3.229,60

	2/10/2006
	4.902,52

	9/10/2006
	718,65

	18/10/2006
	740,58

	20/10/2006
	12.712,43

	1/11/2006
	2.328,63

	20/12/2006
	1.786,16

	12/1/2007
	3.901,64

	5/3/2007
	1.098,34

	25/4/2007
	1.227,55

	3/5/2007
	3.113,17

	6/11/2007
	1.689,10

	29/1/2008
	1.941,93

	13/3/2008
	2.049,75

	27/12/2008
	19.352,16

9.3. manter inalterados os demais dispositivos do Acórdão 18936/2021-TCU-Segunda Câmara;
9.4. dar ciência desta deliberação à Financiadora de Estudos e Projetos e aos recorrentes.

Tomada de contas especial, ora em fase de embargos de declaração, opostos pela Fundação ADM (R001, peça 150) e por Fabricio Vasconcellos Soares (R002, peça 153), em face do Acórdão 18.936/2021TCU2ª Câmara, que julgou irregulares as contas dos recorrentes, imputando-lhes o débito apurado nos autos, em caráter solidário e nas proporções apontadas naquela deliberação.

Segunda Câmara

Financiadora de Estudos e Projetos.

3. Interessados/Responsáveis/Recorrentes:
3.1. Responsáveis: Altamiro Castilho de Almeida Filho (XXX.681.205-XX); Fabricio Vasconcellos Soares (XXX.989.595-XX); Fundação ADM (03.420.448/0001-52).
3.2. Recorrentes: Fundação ADM (03.420.448/0001-52); Fabricio Vasconcellos Soares (XXX.989.595-XX).

13.1. Ministros presentes: Augusto Nardes (na Presidência), Aroldo Cedraz (Relator) e Vital do Rêgo.
13.2. Ministro-Substituto convocado: Marcos Bemquerer Costa.

AROLDO CEDRAZ

Ministro Aroldo Cedraz.

Cuidam os autos de tomada de contas especial, ora em fase de embargos de declaração, opostos pela Fundação ADM (R001, peça 150) e por Fabricio Vasconcellos Soares (R002, peça 153) , em face do Acórdão 18936/2021-TCU-Segunda Câmara, que julgou irregulares as contas dos recorrentes, imputando-lhes o débito apurado nos autos, em caráter solidário e nas proporções apontadas naquela deliberação.
2.	Fabricio Vasconcellos Soares alega, preliminarmente, que o convênio em questão remonta ao exercício de 2005 e, tendo o recorrente iniciado a sua gestão em 17/10/2008, ou seja, três anos após o início do termo avençado, restaria prescrita qualquer pretensão ressarcitória desta Corte. 
3.	Segue o recorrente, em síntese, alegando omissão do julgado, o qual não teria levado em conta o fato de que os débitos que lhe foram imputados referem-se a despesas realizadas antes de seu ingresso na instituição. O recorrente, a princípio, parece apontar obscuridade, embora não tenha restado claro, especificamente, o objeto desta alegação.
4.	Ao fim, Fabricio Vasconcellos Soares requer (peça 153, p. 7-8) :
" (...) seja acolhida a preliminar suscitada, face a ocorrência da PRESCRIÇÃO da pretensão punitiva, sendo o processo extinto com julgamento do mérito com relação ao Defendente.
De outra forma entendendo, considerando que existe omissão e obscuridade no Acórdão ora embargado no que diz respeito às argumentações trazidas acima, requer e espera se digne Vossa Excelência de acolher os presentes embargos para o fim de:
a) Receber os presentes EMBARGOS DEDECLARAÇÃO em seus regulares efeitos, porque cabíveis e tempestivos;
b) Que sejam SUSPENSOS imediatamente os efeitos decorrentes do Venerando Acórdão nº 18936/2021-TCU-2C, tendo em vista que os Embargos de Declaração possuem também efeito suspensivo, a teor da norma contida no parágrafo 3º do artigo 287 do RITCU.
c) Dar provimento aos embargos para o fim de reformar o Venerando Acórdão de nº 18936/2021-TCU-2C, com o saneamento das OMISSÕES E OBSCURIDADES constatadas no âmbito do referido decisório, com a ocorrência dos respectivos EFEITOS INFRINGENTES que naturalmente decorrerão das correções realizadas, julgando o presente processo como REGULARES, com o afastamento das falhas que não são de responsabilidade do ora Recorrente, excluindo-se o débito anteriormente imputado;
d) Em qualquer das hipóteses ROGA se digne de retirar as a imputação de débito imposta ao Embargante, bem como considerar as contas como REGULARES porque entende ser injusta seu valor, o que se pode com amparo nas razões, de fato e de direito, acima colacionadas, como também em respeito ao princípio da equidade do tratamento que deve ser extensivo a todos.
e) Ad argumentandum tantum, caso haja o entendimento à manutenção da penalidade pecuniária imposta, que esta seja aplicada levando-se em consideração o princípio da razoabilidade e proporcionalidade."
5.	A Fundação ADM alega que o acórdão embargado é omisso e obscuro, embora não aponte, de forma objetiva, os pontos em que a decisão estaria eivada dos vícios suscitados.
6.	De todo modo, busquei identificar as omissões e obscuridades a partir da peça de defesa, na qual o recorrente aduz, de forma sintética, que: (I) as alegações de defesa teriam sido sumariamente rejeitadas, sem que tenha sido considerado o fato de que a FINEP aprovou a prestação de contas final sem ressalvas, já que teria aprovado o relatório técnico final; (II) não restou evidenciado qual teria sido o prejuízo causado pela não identificação correta dos favorecidos, argumentando que o que "deve ser observado é se houve o cumprimento do objeto."; (III) a decisão é obscura quando afirmou que não se poderia comprovar a boa-fé da recorrente; (IV) a decisão não teria apontado os elementos necessários para a sua responsabilização, a saber: a conduta, os resultados e o nexo causal; e (V) a responsabilidade subjetiva do agente, de modo a identificar que ele agiu com dolo ou erro grosseiro era impreterível para atender a Lei de Introdução do Direito Brasileiro - LINDB.
7.	A Fundação recorrente entende que, "uma vez que não há nos autos elementos que demonstrem desvio de recursos ou locupletamento por parte do Defendente, relativamente ao respectivo montante, a análise perpretada apresenta-se demasiadamente draconiana e desconectada com as provas produzidas nos autos, culminando em uma injusta condenação do Responsável."
8.	Prossegue a recorrente aduzindo que não teria havido "a constatação do dano concreto (...) nos autos em exame", requisito imprescindível "para haver a condenação de ressarcimento".
9.	Por fim, a embargante faz o mesmo pedido transcrito no item 4 deste relatório, à exceção da menção ao Acórdão 10245/2021-TCU-Segunda Câmara, ao invés do Acórdão 18936/2021-TCU-Segunda Câmara, o que penso, o fez de maneira equivocada (peça 150, p. 9-10) .
	É o Relatório.

Maria Monica de Sousa Apolinario (17538/OAB-CE), representando Altamiro Castilho de Almeida Filho; Maria Monica de Sousa Apolinario (17538/OAB-CE), representando Fabricio Vasconcellos Soares; Alanna Castelo Branco Alencar (6.854/OAB-CE), Lyanna Magalhães Castelo Branco (17841/OAB-CE) e outros, representando Fundação ADM.

Procurador Marinus Eduardo De Vries Marsico.

TOMADA DE CONTAS ESPECIAL. CONVÊNIO. REALIZAÇÃO DE DESPESAS EM DESACORDO COM O PLANO DE TRABALHO. FALTA DE COMPROVAÇÃO DA DEVOLUÇÃO DE SALDO REMANESCENTE. AUSÊNCIA DE APORTE DA CONTRAPARTIDA. CITAÇÃO. PROCEDÊNCIA DE PARTE DAS ALEGAÇÕES. ELISÃO DE PARTE DO DANO. CONTAS IRREGULARES. DÉBITO. PRESCRIÇÃO DA PRETENSÃO PUNITIVA. CIÊNCIA. EMBARGOS. AUSÊNCIA DE OMISSÕES, CONTRADIÇÕES OU OBSCURIDADES. CONHECIMENTO. DESPROVIMENTO. CIÊNCIA.

TOMADA DE CONTAS ESPECIAL (TCE)

Unidade de Auditoria Especializada em Tomada de Contas Especial (AudTCE).

Cuidam os autos de tomada de contas especial, ora em fase de embargos de declaração, opostos pela Fundação ADM e por Fabricio Vasconcellos Soares, em face do Acórdão 18936/2021-TCU-Segunda Câmara, que julgou irregulares as contas dos recorrentes, imputando-lhes o débito apurado nos autos, em caráter solidário e nas proporções apontadas naquela deliberação.
2.	Atendidos todos os requisitos de admissibilidade aplicáveis à espécie, conheço dos presentes embargos de declaração.
3.	A Fundação ADM alega, em síntese, em relação à Irregularidade 2 (realização de despesas em desacordo com o Plano de Trabalho Aprovado, por meio de contratação de empresa pertencente a membro da equipe executora do projeto e/ou integrante do quadro da instituição partícipe) , que:
3.1.	as alegações de defesa teriam sido sumariamente rejeitadas, sem que tenha sido considerado o fato de que a FINEP aprovou a prestação de contas final sem ressalvas, já que teria aprovado o relatório técnico final; 
3.2.	não restou evidenciado qual teria sido o prejuízo causado pela não identificação correta dos favorecidos, argumentando que o que "deve ser observado é se houve o cumprimento do objeto"; 
4.	Prossegue a fundação recorrente afirmando que decisão seria omissa pois: 
4.1.	não teria apontado os elementos necessários para a sua responsabilização, a saber: a conduta, os resultados e o nexo causal; 
4.2.	a responsabilidade subjetiva do agente, de modo a identificar que ele agiu com dolo ou erro grosseiro, era impreterível para atender a Lei de Introdução do Direito Brasileiro - LINDB.
5.	Por fim, argumenta que a decisão recorrida estaria eivada de obscuridade por afirmar que não se poderia comprovar a boa-fé da recorrente.
6.	Por sua vez, Fabricio Vasconcellos Soares alega, preliminarmente, que o Convênio 01.05.0998.00, registro Siafi 538192 (peça 6) , remonta ao exercício de 2005 e, tendo o recorrente iniciado a sua gestão apenas em 17/10/2008, ou seja, três anos após o início do termo avençado, restaria prescrita qualquer pretensão ressarcitória desta Corte. Segue o recorrente alegando omissão do julgado, o qual não teria levado em conta o fato dos débitos que lhe foram imputados referirem-se a despesas realizadas antes de seu ingresso na instituição.
I - Do exame da prescrição e seus efeitos
7.	De forma preliminar, faço o exame da prescrição à luz da novel Resolução-TCU 344/2022.
8.	Nos termos do art. 4º, inciso II da Resolução-TCU 344/2022, o marco inicial para contagem do prazo prescricional geral de cinco anos deve ser a data da apresentação da prestação de contas, qual seja, 29/7/2011 (peça 40, p. 5, item c.1) .
9.	Seguiram-se os seguintes marcos interruptivos do prazo prescricional geral: (I) notificação de reenvio de formulários (peça 40, p. 7) , em 2/8/2011; (II) notificação de regularização da prestação de contas em 28/3/2012, 9/8/2013, 6/3/2015  (peça 40, p. 7-8) e 14/7/2016  (peça 33, p. 1-2) ; (III) expedição de memorando sugerindo ao Presidente da Finep a instauração da TCE (peça 46) , em 3/4/2018; (IV) determinação para instauração da TCE (peça 47) , em 16/4/2018; (V) parecer de auditoria (peça 62) , em 25/5/2018; (VI) parecer de auditoria complementar (peça 74) , em 5/9/2018; (VII) relatório de auditoria CGU 638/2019 (peça 77) , de 1/7/2019; (VIII) pronunciamento ministerial (peça 80) , de 19/7/2019; (IX) autorização de citação dos responsáveis (peças 106-108) , de 31/3/2021; (X) instrução de mérito (peças 127-129) , de 21/9/2021; e (XI) prolação do acórdão embargado, de 30/11/2021.
10.	Dessa forma, a primeira notificação para reenvio de formulários deve ser considerado o primeiro ato inequívoco de apuração do fato. Logo, a partir de 2/8/2011 recomeçou a contagem do prazo geral da prescrição (5 anos) e teve início o transcurso do prazo da prescrição intercorrente (3 anos) , nos termos do entendimento fixado no Acórdão 534/2023-TCU-Plenário (rel. min. Benjamim Zymler) .
11.	Logo, ao examinar os retromencionados marcos interruptivos, verifico que não se configurou a prescrição da pretensão punitiva ou ressarcitória do TCU nestes autos, seja a geral de cinco anos ou a intercorrente de três anos, razão por que a alegação de prescrição deve ser afastada.
12.	O acordão embargado, com fundamento na posição vigente à época, concluiu ter ocorrido a prescrição da pretensão punitiva em favor dos responsáveis. Todavia, em respeito ao princípio da non reformatio in pejus, a reavaliação da prescrição da pretensão punitiva na fase recursal não pode agravar a situação dos responsáveis no sentido de apená-los, nesta assentada, com a multa proporcional ao dano apurado.
II - Dos embargos de Fabricio Vasconcellos Soares
13.	Como é cediço, a jurisprudência desta Corte é vasta no sentido de se admitir, excepcionalmente, a modificação de julgado por meio de embargos de declaração com efeitos infringentes, para correção de premissa equivocada com base em erro de fato, sobre a qual tenha se fundado o acórdão embargado, quando o erro tenha sido decisivo para o resultado do julgamento.
14.	Tendo como fundamento a principal alegação do recorrente, é justamente o caso que se apresenta. Como apontado pelo recorrente, sua assunção à condição de Presidente da Fundação ADM se deu apenas em 17/10/2008.
II.1 - Débito de rendimentos financeiros e da contrapartida
15.	Com base nisso, penso que não é possível atribuir a ele parcelas de danos relativos à apropriação indevida, pela Fundação ADM, de rendimentos financeiros cujas datas de ocorrência são anteriores à sua gestão (2/5/2006 a 13/3/2008) . Como pontuou a unidade instrutiva, a conta da aplicação financeira foi encerrada em 31/8/2008, antes, portanto, da gestão do recorrente.
16.	Tendo o ajuste vigorado entre 27/12/2005 e 27/12/2008, percebe-se que o mandato do recorrente, na qualidade de Diretor Geral da entidade convenente, coincidiu apenas com os dois últimos meses da vigência do convênio. 
17.	Assim sendo, também considero equivocado imputar ao recorrente o débito relacionado à não comprovação de aporte da contrapartida de responsabilidade da Fundação ADM, já que me parece mais crível supor que o valor de contrapartida deva ser aportado ao longo de toda a execução do ajuste, e não somente ao seu final. Poder-se-ia até proporcionalizar a parcela de débito da contrapartida (= R$ 19.352,16) em relação aos meses em que o recorrente esteve à frente daquela fundação na vigência do ajuste, mas tratar-se-ia de valor de baixa monta. Ademais, considerando que essa parcela de débito está sendo imputada também à fundação, considero que deva igualmente ser afastada a responsabilidade de Fabricio Vasconcellos Soares neste ponto.
II.2 - Débito relativo à falta de devolução do saldo de recursos
18.	Em relação à parcela de débito atinente à falta de devolução do saldo de recursos ao final do convênio, no montante histórico de R$ 242.188,62, não deve prosperar o argumento de que foi alçado à condição de Diretor Geral da Fundação ADM somente em 17/10/2008.
19.	Na qualidade de dirigente máximo da fundação convenente à época da finalização da execução da avença, era de sua responsabilidade fazer cumprir o que dispunha a cláusula VIII.1, letra "i" do termo de convênio (peça 6, p. 4) , conforme está amplamente demonstrado nos autos. 
20.	Portanto, feitas essas considerações, dou provimento parcial aos embargos de Fabricio Vasconcellos Soares, com efeitos infringentes, a fim de excluir da lista de débitos que lhe foram imputados, as seguintes parcelas: (I) ausência de comprovação do aporte da contrapartida, no valor de R$ 19.352,16 (penúltima parcela da tabela do item 9.2.2 da deliberação recorrida) e (II) aproveitamento de rendimentos de aplicação financeira pela Fundação ADM, no valor de R$ 52.870,65 (dezoito primeiras parcelas da tabela do item 9.2.2 da deliberação recorrida) .
21.	Feitas essas considerações, dou provimento parcial aos embargos de Fabricio Vasconcellos Soares, com efeito infringentes, a fim de alterar o acórdão embargado, de modo que o recorrente somente seja responsável, em caráter solidário, pela parcela de débito atinente à falta de devolução do saldo de recursos ao final do convênio, no montante histórico de R$ 242.188,62.
III - Dos embargos da Fundação ADM
22.	A Fundação ADM alega, em síntese, que: (I) as alegações de defesa teriam sido sumariamente rejeitadas, sem que tenha sido considerado o fato de que a FINEP aprovou a prestação de contas final sem ressalvas, já que teria aprovado o relatório técnico final; (II) não restou evidenciado qual teria sido o prejuízo causado pela não identificação correta dos favorecidos, argumentando que o que "deve ser observado é se houve o cumprimento do objeto"; (III) a decisão é obscura quando afirmou que não se poderia comprovar a boa-fé da recorrente; (IV) a decisão não teria apontado os elementos necessários para a sua responsabilização, a saber: a conduta, os resultados e o nexo causal; e (V) a responsabilidade subjetiva do agente, de modo a identificar que ele agiu com dolo ou erro grosseiro era impreterível para atender a Lei de Introdução do Direito Brasileiro - LINDB.
23.	Nenhuma das alegações da recorrente merecem acolhida.
24.	Primeiramente, a irregularidade a que se refere a recorrente foi afastada, restando como débito apenas duas parcelas sem efetiva comprovação, a teor do que restou disposto no voto que acompanha a deliberação recorrida:
17.	Por fim, em relação ao item (ii) supra, peço vênias para divergir dos exames que me precederam, pois, segundo a jurisprudência desta Corte, não há, na IN-STN 01/97, vedação expressa a pagamento, por serviços prestados, a agentes vinculados a convenente não integrante da Administração Pública (Acórdão 448/2007-TCU-Segunda Câmara, 2161/2007-Segunda Câmara e 9032/2017-Primeira Câmara, todos de relatoria do Ministro Benjamin Zymler) . Portanto, sendo esse o caso, penso que devem ser excluídas do cômputo do dano todas as despesas relacionadas àquela irregularidade, excetuadas as despesas relativas a favorecidos não identificados (IMTC e ISIE) , que somam R$ 2.073,50 (= R$ 1.034,00 + R$ 1.039,50) .
25.	Ademais, a alegação de que a Finep teria aprovado a prestação de contas final sem ressalvas é falsa. A aprovação do relatório técnico final não se confunde com a aprovação da prestação de contas, como pode ser extraído de excerto da manifestação da própria entidade concedente, com grifos acrescidos (peça 42, p. 1) :
A prestação de contas final encaminhada não foi aprovada pelo DPC, conforme pareceres de analistas financeiros datados de 02/03/2012, 29/07/2013 e 16/01/2015. Dentre as várias impropriedades, nas cartas de solicitação de regularização, protocolos nº s 008575.11 de 02/08/2011, 003745.12 de 28/03/2012, 007159.12 de 13/06/2012, 004511.13 de 05/04/2013, 004512.13 de 05/04/2013, 004513.13 de 05/04/2013, 011040.13 de 09/08/2013, (cartas de 45 e 30 dias) , expedidas à convenente, foram solicitados o envio de novos formulários da prestação de contas final, a devolução do saldo do convênio e a comprovação da contrapartida prevista; a convenente não atendeu as impropriedades, conforme solicitação à época. 
Assim sendo, como a prestação de contas final encaminhada não foi aprovada, a convenente não encaminhou os novos formulários de prestação de contas final solicitados, também não regularizou as várias impropriedades detectadas, não comprovou a utilização de contrapartida prevista, não efetuou a devolução do saldo do convênio, a prestação de contas foi reprovada, e o DPC mantem seu entendimento sobre a glosa de 100% dos recursos liberados, não aprovação financeira do convênio, mesmo com a aprovação do Relatório Técnico Final.
26.	Diferente do que aduz o recorrente, o cumprimento do objeto não é suficiente para demonstrar a regularidade da prestação de contas. A comprovação da boa e regular aplicação de recursos públicos transferidos mediante convênio e outros instrumentos congêneres evidencia-se mediante a execução física e a escorreita execução financeira da avença (Acórdão 7139/2020-TCU-Segunda Câmara, rel. Raimundo Carreiro) . 
27.	Os débitos imputados à Fundação ADM decorrem de despesas não comprovadas e do descumprimento de obrigações assumidas nas cláusulas V.2, VIII.1 e VIII.1, letra "i" do ajuste (peça 6, p. 2-3) . Cumpre salientar, inclusive, que esses descumprimentos estão listados como motivos ensejadores da instauração de tomada de contas especial, de acordo com a cláusula XIV.2 do termo de convênio (peça 6, p. 9-10) .
28.	O exame da boa-fé, em se tratando de pessoa jurídica, para fins de concessão de novo prazo para recolhimento do débito sem incidência de juros de mora (art. 202, § 3º, do Regimento Interno do TCU) , deve ser feito em relação à conduta dos seus administradores, uma vez que os atos destes obrigam a pessoa jurídica, desde que exercidos nos limites dos poderes definidos no ato constitutivo da entidade (Acórdão 8911/2020-TCU-Segunda Câmara, rel. min. Ana Arraes) .
29.	Ademais, a boa-fé não pode ser presumida, devendo ser demonstrada e comprovada a partir dos elementos que integram os autos (Acórdão 1895/2014-TCU-Segunda Câmara, rel. min. Ana Arraes) . Como restou consignado no voto condutor da deliberação recorrida:
19. Portanto, estando adequadamente demonstrada a culpabilidade pelas irregularidades remanescentes, devem ser rejeitadas parcialmente as alegações apresentadas, e, inexistindo nos autos elementos que permitam concluir pela boa-fé dos responsáveis, as contas da Fundação ADM, de Altamiro Castilho de Almeida Filho e de Fabrício Vasconcellos Soares devem ser julgadas irregulares, responsabilizando-os pelos débitos apurados nos autos, porém sem aplicação de multa em razão da prescrição da pretensão punitiva.
30.	Não é possível concluir pela boa-fé dos responsáveis quando descumpriram frontalmente as obrigações constantes do termo de convênio, deixando de atender, reiteradamente, notificações da entidade concedente para saneamento das irregularidades apontadas, ainda na fase interna desta tomada de contas especial. Portanto, não há obscuridade alguma a ser sanada em relação à boa-fé da recorrente.
31.	Assim, restam amplamente demonstrados os elementos de responsabilização da Fundação ADM, desde a fase interna da presente TCE, passando pela citação da recorrente, além de estar presente na instrução da Unidade Técnica do TCU, transcrita no Relatório que compõe a deliberação recorrida, não havendo, assim, qualquer omissão a ser sanada nesse sentido.
32.	Quanto ao atendimento do que dispõe a LINDB, o voto da decisão embargada já tratou do tema:
18. Igualmente não devem ser acolhidas as alegações que buscam afastar a responsabilidade daqueles arrolados nesta TCE em função dos mandamentos preconizados pela Lei de Introdução às Normas do Direito Brasileiro, eis que, segundo a jurisprudência desta Corte:
O dever de indenizar os prejuízos ao erário permanece sujeito à comprovação de dolo ou culpa, sem qualquer gradação, como é de praxe no âmbito da responsabilidade aquiliana, inclusive para fins do direito de regresso (art. 37, § 6º, da Constituição Federal) . As alterações promovidas na Lei de Introdução às Normas do Direito Brasileiro  (Lindb)  pela Lei 13.655/2018, em especial a inclusão do art. 28, não provocaram modificação nos requisitos necessários para a responsabilidade financeira por débito." (Acórdão 5850/2021-TCU-Segunda Câmara, rel. min. Augusto Nardes) 
O art. 28 do Decreto-lei 4.657/1942  (Lindb) , que trata da responsabilização pessoal do agente em caso de dolo ou erro grosseiro, não se aplica ao particular contratado pela Administração Pública e se refere exclusivamente à aplicação de sanções, visto que o dever de indenizar os prejuízos ao erário permanece sujeito à comprovação de dolo ou culpa, sem qualquer gradação, como é de praxe no âmbito da responsabilidade aquiliana, inclusive para fins de regresso. (Acórdão 2768/2019-TCU-Plenário, rel. min. Benjamin Zymler) 
33.	As alegações trazidas pela Fundação ADM em sede de embargos, travestem-se, na verdade, de uma tentativa de rediscussão do mérito e de reavaliação dos fundamentos que conduziram à prolação do acórdão recorrido, fins para os quais não se prestam os aclaratórios (Acórdão 731/2019-TCU-Plenário, rel. min. Augusto Nardes) .
34.	Dito isso, rejeito os embargos de declaração opostos pela Fundação ADM.
	Ante o exposto, VOTO no sentido de que o Tribunal adote a deliberação que ora submeto à apreciação deste Colegiado.
TCU, Sala das Sessões, em 9 de maio de 2023.
AROLDO CEDRAZ 
Relator